【裁判字號】    92,家上,299
【裁判日期】    921015
【裁判案由】    確認親子關係不存在
【裁判全文】
臺灣高等法院民事判決                            九十二年度家上字第二九九號
    上  訴  人  丁○○
    訴訟代理人  簡長輝律師
    被  上訴人  甲○○
                乙○○
                丙○○
右當事人間請求確認親子關係不存在事件，上訴人對於中華民國九十二年七月三十一
日臺灣桃園地方法院九十二年度親字第一一八號第一審判決提起上訴，本院判決如左
：
    主      文
上訴駁回。
第二審訴訟費用由上訴人負擔。
    事實及理由
一、按當事人聲明上訴之事項，在法律上顯無理由者，法院得不經言詞辯論，逕以判
    決駁回之，民事訴訟法第四百六十三條、第二百四十九條第二項定有明文（最高
    法院四十二年台上字第五二六號判例意旨參照）。次按妻之受胎係在婚姻關係存
    續中者，推定其所生之子女為婚生子女；前項推定，如夫妻之一方能證明妻非自
    夫受胎者，得於知悉子女出生之日起一年內，提起否認之訴，民法第一千零六十
    三條第一項、第二項定有明文。倘夫妻均已逾該項所定之除斥期間而未提起否認
    之訴，則該子女在法律上不能不認為夫之婚生子女，無論何人皆不得為反對之主
    張（參考最高法院二十三年上字第三四七三號、七十五年台上字第二○七一號判
    例、八十三年度第六次民事庭決議意旨）。另不受民法第一千零六十二條及第一
    千零六十三條第一項推定之婚生子女否認其為婚生，例如妻之受胎非在婚姻關係
    存續中者，其所生子女即不受民法第一千零六十三條第二項規定應提起否認之訴
    之限制，而得以一般確認親子關係不存在之訴訟為之，至受推定之婚生子女，則
    無提起確認親子關係不存在之訴，以否認其為婚生之可言（最高法院九十一年台
    上字第一二二二號判決意旨參照）。故實務上雖有允許提起親子關係存在之訴者
    ，仍係針對非婚生子女而言（最高法院二十三年度上字第三九七三號判例），受
    婚生推定之子女尚無適用之餘地。
二、本件上訴人起訴主張：被上訴人丙○○與被上訴人甲○○原係夫妻，婚後感情不
    佳，致徐女離家出走與伊發生關係，於民國八十七年一月八日產下被上訴人乙○
    ○，而因徐女受胎係在婚姻關係存續中，依民法第一千零六十三條第一項之規定
    ，乙○○被推定為甲○○之子女。惟徐女於乙○○未滿足歲時即將撫育之責交由
    伊照顧迄今，經長庚醫院為血緣鑑定結果，伊與乙○○間有父子關係機率達百分
    之九十九點九九一二，今因乙○○受婚生推定之限制，致伊無法認領乙○○，而
    伊依法不得提起民法第一千零六十三條之訴訟，惟伊對甲○○與乙○○間之法律
    上親子關係存否既有爭執，伊法律上地位即處於不安之地位，且為求血緣真實性
    ，認領乙○○以為正確
    判決之法律上利益，爰依民事訴訟法第二百四十七條之規定，提起本件訴訟，求
    為判決：確認乙○○非甲○○與丙○○之婚生子等語。
三、經查：
  (一)本件被上訴人乙○○之生母即被上訴人丙○○於八十二年十二月十七日與被上訴
    人甲○○結婚，於八十六年九月二十四日離婚，而丙○○係於八十七年一月八日
    分娩產下乙○○，自乙○○出生時起回溯第一百八十一日起至第三百零二日止為
    受胎期間，上開期間在丙○○、甲○○婚姻關係存續中等情，有
    審卷第十一至十二頁）附卷可參，堪信上訴人此部分主張為真實。是乙○○依民
    法第一千零六十三條第一項之規定，即應推定為丙○○、甲○○云之婚生子女。
  (二)上訴人雖以其與乙○○經財團法人長庚紀念醫院為血緣鑑定結果，上訴人與乙○
    ○間有父子關係機率達百分之九十九點九九一二，並提出親子鑑定報告為憑（見
    原審卷第十四頁）。惟乙○○既係其生母丙○○與甲○○婚姻關係存續中受胎所
    生之子女，縱該推定與真實之血統有所不符，亦應由其生父、母即甲○○、丙○
    ○，依民法第一千零六十三條之規定提起否認子女之訴，除其生父、母有民事訴
    訟法五百九十條所定未能於法定期間提起或因死亡不能提起否認子女之訴情形，
    受婚生推定之乙○○，任何人均不得為反對之主張。況本件於法律上，縱令乙○
    ○亦不能提起否認子女之訴，於法律上無予保障必要之第三人即上訴人，自無例
    外。則上訴人雖迴避民法第一千零六十三條之規定，另主張依八十九年間修正之
    民事訴訟法第二百四十七條規定、最高法院四十二年台上字第一○四五號判例，
    主張確認親子關係之存否，並為上開舉證，因所提本件訴訟仍屬民法第一千零六
    十三條之否認之訴範圍，自非得以確認身分關係之訴排除其適用，從而上訴人前
    述舉證，仍不得為其有利之論據。
  (三)上訴人雖引最高法院四十二年台上字第一○三一號判例為其有利之論據，惟該判
    例乃係闡述民事訴訟法第二百四十七條所謂即受確認判決之法律上利益之意義，
    與本件受婚生推定之子女，於夫妻未能於法定期間內提起或因死亡而有不能提起
    否認子女之訴情形外，得否以自己名義提起確認親子關係不存在之訴無涉，尚不
    能為有利於上訴人之論斷。至上訴人另以台灣桃園地方法院八十七年度親字第九
    六號判決及本院八十九年度家上字第二七○號判決而為利己之舉證，惟前者不涉
    及婚生子女之推定，後者並未敘及生父母有無於法定除斥期間內起訴之情形，上
    訴人比附援引，即有未洽，且本院亦毋庸受上開二判決見解之拘束。另依修正後
    民事訴訟法第二百四十七條第一項後段、第二項規定，乃指法律關係基礎事實存
    否得為確認之訴之訴訟標的，核與本件仍屬民法第一千零六十三條否認之訴不同
    ，上訴人引為利己論據，並謂本件即不應援用最高法院二十三年度上字第三九七
    三號判例、七十五年台上字第二０七一號判例云云，亦不足採。況第三人為除去
    私法上地位不安之狀態，固提起親子關係不存在之確認訴訟，然非謂第三人雖係
    提起確認親子關係不存在之訴，但實質上為否認子女之訴者，亦可不受該項限制
    ，否則任何不合於提起否認子之訴資格者，均得改提起確認之訴以達規避前開法
    律限制之目的，其結果前開有關於否認權人之限制，無異形同具文。
  (四)至於上訴人主張本件兩造親子關係存否之基礎事實─即生物學上之血緣關連，其
    重要性遠大於法律推定之婚生承認制度，法院應基於保護子女即乙○○利益為出
    發，認如上訴人提出確切證據證明其與乙○○間有血緣關係時，即足以推翻法律
    之婚生子女，以符合發現真實事實之旨趣。然按立法院基於立法職權綜合各種情
    況考量結果，所為立法且經總統公布之法律明文規定，基於吾國五權憲法或歐美
    各國三權分立制衡之憲法基本原則，司法機關尚無就甚為明確之法律條文，擅自
    逕以解釋歪曲違背適用，而逾越憲法上制衡分立之原則，是就立法職權事項當非
    屬司法機關所得置喙。且查民法第一千零六十三條第一項所規定之「推定」婚生
    子女，於第二項既明文規定「前項推定，如夫妻之一方能證明妻非自夫受胎者，
    得提起否認之訴」，顯示該「推定」僅「夫或妻」得為舉證訴請推翻而言；況本
    條文第二項於七十四年六月三日修正公布增加妻亦得提起否認子女之訴，立法理
    由在於：「否認子女之訴，舊法僅規定唯夫得提起，倘子女顯非夫之婚生子女而
    夫又不願或不能提起否認之訴，該子女之真正生父即難以確定，為顧全子女之利
    益起見，應使妻亦得提起。：：：爰將第二項修正為『如夫妻之一方能證明妻非
    自夫受胎者』以資周延」，明示僅增修「妻」得提起「否認之訴」推翻該法條之
    「推定」婚生子，並未及於第三人即真正之生父或子女亦得訴請推翻婚生子之關
    係甚明。又否認子女之訴雖攸關子女真正身分之釐清，對子女權益最為關鍵，但
    立法者亦顧慮由子女提出婚生否認之訴訟，或可能將暴露母親之通姦行為，有違
    反人倫道德之嫌，而於立法上不允許子女提出。至於同時不允許第三人提出婚生
    否認訴訟之權利，其立法意旨亦在於避免第三人之濫訴，致破壞婚姻之安定性及
    影響子女受保護教養之利益。參酌否認婚生子女之訴，夫或妻應自知悉子女出生
    之日起，一年內為之，此「一年」為除斥期間，而非時效期間，民法對該訴訟以
    一年短期之除斥期間加以限制，無非因欲早日確定子女之身分，使該子女受到保
    護教養之利益。縱令民法第一千零六十三條之實體法規定因時代之變遷，親子關
    係鑑定技術之進步，男女來往關係之複雜化，就原立法目的不足以因應，而有法
    隨時轉，需予增修必要之情況屬實，然此係立法機關之職權，尚非法院所得置喙
    ，更不得擅自違反法律明文規定，而予以限縮或擴張解釋違法不予適用之。是上
    訴人此部分之主張，顯無理由，亦無可取。
四、綜上所述，乙○○既係其生母丙○○分娩所生，受胎期間又於生母丙○○與推定
    生父甲○○婚姻關係存續中，依法既經推定為丙○○、甲○○之婚生子，該生父
    母又無民法第一千零六十三條第二項、民事訴訟法第五百九十條所定情形，依法
    即不得提起確認親子關係不存在之訴，以否認乙○○為婚生子法律地位，上訴人
    所為上開訴訟，顯無理由，原審為其敗訴判決，經核並無不合，上訴意旨求予廢
    棄改判，亦顯無理由，應不經言詞辯論，逕以判決駁回之。
據上論結，本件上訴顯無理由，依民事訴訟法第四百四十九條第一項、第四百六十三
條、第二百四十九條第二項、第七十八條，判決如主文。
中      華      民      國    九十二    年      十      月    十五      日
                                民事第六庭
                                    審判長法  官  蔡    燉
                                          法  官  楊  絮  雲
                                          法  官  黃  莉  雲
正本係照原本作成。
如不服本判決，應於收受送達後二十日內向本院提出上訴書狀，其未表明上訴理由者
，應於提出上訴後二十日內向本院補提理由書狀（均須按他造當事人之人數附繕本）
上訴時應提出委任律師或具有律師資格之人之委任狀；委任有律師資格者，另應附具
律師資格證書及釋明委任人與受任人有民事訴訟法第四百六十六條之一第一項但書或
第二項（詳附註）所定關係之釋明文書影本。
中      華      民      國    九十二    年      十      月    十七      日
                                          書記官  秦  仲  芳
附註：
民事訴訟法第四百六十六條之一（第一項、第二項）：
對於第二審判決上訴，上訴人應委任律師為訴訟代理人。但上訴人或其他法定代理人
具有律師資格者，不在此限。
上訴人之配偶、三親等內之血親、二親等內之姻親，或上訴人為法人、中央或地方機
關時，其所屬專任人員具有律師資格並經法院認為適當者，亦得為第三審訴訟代理人
。


司法院資訊處製作；財團法人民間司法改革基金會備份。
